臺灣新北地方法院民事判決　　　　　　　110年度訴字第876號
原　　　告　中國信託商業銀行股份有限公司
法定代理人　利明献
訴訟代理人　黃彣堯
被　代位人　楊凱　
被　　　告　楊癸　
　　　　　　楊卉蓁
上列當事人間代位請求分割遺產事件，本院於民國110 年10月21
日言詞辯論終結，判決如下：
    主  文
被代位人楊凱及被告楊癸、楊卉蓁就被繼承人黃秀月所遺如附表
一所示之不動產，應依附表二所示應繼分比例分割為分別共有。
訴訟費用由被告楊癸、楊卉蓁各負擔三分之一，餘由原告負擔。
    事實及理由  
壹、程序部分：
    按請求分割遺產之訴，其訴訟標的對於全體共有人（即繼承
    人）必須合一確定，雖屬固有必要共同訴訟，原應由同意分
    割之繼承人起訴，並以反對分割之其他繼承人全體為共同被
    告，當事人適格始無欠缺，惟債權人基於民法第242 條規定
    ，乃代位行使債務人之權利，自無再以被代位人（即債務人
    ）列為共同被告之餘地（最高法院107 年度台上字第92號判
    決意旨參照）。本件原告既以債權人之地位，代位楊凱請求
    分割遺產，自無以被代位人楊凱為共同被告之必要，合先敘
    明。
貳、實體部分：
一、原告起訴主張：被代位人楊凱積欠原告新臺幣（下同）621,
    648 元，及自民國95年7 月28日起至104 年8 月31日止，按
    年息20% 計算之利息；自104 年9 月1 日起至清償日止，按
    年息15% 計算之利息，暨自95年7 月28日起至清償日止，按
    月計付300 元之違約金，違約金最高以6 期計算，迄未清償
    。經查，被代位人之被繼承人黃秀月遺有如附表一所示之不
    動產（下稱系爭不動產），由被代位人楊凱及被告楊癸、楊
    卉蓁等共同繼承，每人應繼分為3 分之1 ，系爭不動產無不
    能分割之情事，亦無不能分割之約定，詎因被代位人怠於行
    使分割遺產請求權，致原告無法就其繼承之應繼分進行執行
    受償，故原告本於債權人地位保全債權，代位請求裁判分割
    系爭不動產，自屬有據，爰依民法第242 條、第1164條規定
    ，提起本件訴訟，聲明：被告楊癸、楊卉蓁及被代位人楊凱
    就被繼承人黃秀月所遺如起訴狀附表一所示之遺產（下稱系
    爭不動產）予以變價分割，並按起訴狀附表二所示應繼分比
    例分配價金等語。
二、被告答辯略以：被告不同意採變價分割方式，系爭不動產為
    遺產故應先由全部繼承人依協議方法為分割，縱要採取裁判
    分割，希望分割方式為全部繼承人分別共有系爭不動產等語
    。聲明：原告之訴駁回等語。
三、本院得心證之理由：
  ㈠按繼承人有數人時，在分割遺產前，各繼承人對於遺產全部
    為公同共有；繼承人得隨時請求分割遺產。但法律另有規定
    或契約另有訂定者，不在此限，民法第1151條、第1164條分
    別有明定。又民法第242 條所定代位權之行使，須債權人如
    不代位行使債務人之權利，其債權即有不能受完全滿足清償
    之虞時，始得為之。倘債之標的與債務人之資力有關，如金
    錢之債，代位權之行使應以債務人陷於無資力或資力不足為
    要件（最高法院101 年度台上字第1157號判決意旨參照）。
    本件原告主張楊凱積欠其621,648 元、利息及違約金，有本
    院98年度司促字第5688號支付命令裁定、確定證明書在卷可
    查（見本院卷第21頁至第25頁），且楊凱於108 年間收入僅
    有6,820 元，不足清償積欠原告上開款項，而被繼承人黃秀
    月之繼承人為被代位人楊凱與被告楊癸、楊卉蓁，繼承人雖
    曾就系爭不動產原有遺產分割協議及為分割繼承登記行為，
    但經本院板橋簡易庭107 年度板簡字第2625號判決撤銷遺產
    分割協議之債權行為及分割登記之物權行為確定，故被代位
    人楊凱與被告楊癸、楊卉蓁現按應繼分各3 分之1 公同共有
    系爭不動產，此有土地登記第一類謄本、建物登記第一類謄
    本、新北市地籍異動索引、財政部北區國稅局遺產稅免稅證
    明書節本、繼承系統表、稅務電子閘門財產所得調件明細表
    等在卷足稽（見本院卷第27頁至第39頁、第51頁、第179 頁
    至第199 頁、限閱卷），並經本院調取本院板橋簡易庭107
    年度板簡字第2625號卷，核閱屬實，堪信原告主張為真實。
    而被代位人楊凱、被告楊癸、楊卉蓁公同共有系爭不動產，
    且該不動產亦未見有何依法律規定或依契約約定不得分割之
    情形，被代位人楊凱依法得隨時訴請分割遺產以清償對原告
    所負債務，然其未請求分割，顯怠於行使權利。依前揭說明
    ，原告為保全其債權，於債務人陷於無資力或資力不足之情
    形，依民法第242 條、第1164條之規定，代位楊凱行使其請
    求分割遺產之權利，訴請分割系爭不動產，應屬有據。
  ㈡次按公同共有物分割之方法，除法律另有規定外，準用關於
    共有物分割之規定，依共有人協議之方法行之；分割之方法
    不能協議決定，或於協議決定後因消滅時效完成經共有人拒
    絕履行者，法院得因任何共有人之請求，命為下列之分配：
    一、以原物分配於各共有人。但各共有人均受原物之分配顯
    有困難者，得將原物分配於部分共有人。二、原物分配顯有
    困難時，得變賣共有物，以價金分配於各共有人；或以原物
    之一部分分配於各共有人，他部分變賣，以價金分配於各共
    有人，民法第830 條第2 項、第824 條第1 項及第2 項分別
    定有明文。而法院選擇遺產分割之方法，應具體斟酌公平原
    則、各繼承人之利害關係、遺產之性質及價格、利用價值、
    經濟效用、經濟原則及使用現狀、各繼承人之意願等相關因
    素，以為妥適之判決。又公同共有遺產分割自由之原則下，
    民法第1164條規定，繼承人得隨時請求分割遺產，該條所稱
    之「得隨時請求分割」，依同法第829 條及第830 條第1 項
    規定觀之，自應解為包含請求終止公同共有關係在內，俾繼
    承人之公同共有關係歸於消滅而成為分別共有，始不致與同
    法第829 條所定之旨趣相左，庶不失繼承人得隨時請求分割
    遺產之立法本旨（最高法院93年度台上字第2609號判決意旨
    參照）。查楊凱為黃秀月之繼承人，怠於行使其分割遺產之
    權利，原告為保全債權，得代位楊凱訴請分割系爭不動產等
    節，業經本院認定如前。而系爭不動產由楊凱與被告所公同
    共有，縱依法為分割後，原告亦僅得就楊凱分得之遺產部分
    為強制執行，考量原告對楊凱之債權金額與系爭不動產公值
    相較金額非高，故本院斟酌其財產性質、經濟效益之維持及
    全體共有人之利益，認應由楊凱與被告楊癸、楊卉蓁按應繼
    分比例各3 分之1 分割為分別共有為適當。
四、綜上所述，原告依民法第242 、1164條之規定，代位楊凱就
    系爭不動產行使遺產分割請求權，為有理由，應予准許。至
    於分割方法部分，本院認系爭不動產應由楊凱與被告楊癸、
    楊卉蓁按應繼分比例各3 分之1 分割為分別共有，方屬適當
    ，爰判決如主文所示。
五、本件判決之基礎已臻明確，兩造其餘攻擊防禦方法及未經援
    用之舉證，經審酌核與本件判決結果不生影響，不再一一論
    述，附此敘明。
六、訴訟費用負擔之依據：民事訴訟法第80條之1 、第85條第1
    項前段。
中    華    民    國    110   年    11    月    30    日
                  民事第六庭  法  官  宋家瑋
以上正本係照原本作成。
如對本判決上訴，須於判決送達後20日內向本院提出上訴狀。如
委任律師提起上訴者，應一併繳納上訴審裁判費。
中    華    民    國    110   年    11    月    30    日
                              書記官  洪愷翎
附表一：被繼承人黃秀月所遺之不動產
┌────────────────────────────────────┐
│土地標示：                                                              │
├─┬──────────────────┬─┬─────┬───────┤
│編│土        地        坐         落   │地│ 面    積 │   權  利     │
│  ├───┬────┬───┬─────┤  ├─────┤              │
│號│縣  市│鄉鎮市區│  段  │地      號│目│ 平方公尺 │   範  圍     │
├─┼───┼────┼───┼─────┼─┼─────┼───────┤
│１│新北市│ 板橋區 │振興段│   160    │  │  118.53  │公同共有5分之1│
├─┴───┴────┴───┴─────┴─┴─────┴───────┤
│建物標示：                                                              │
├─┬───┬─────────┬───┬─────────┬──────┤
│編│      │  基  地  坐  落  │建築式│     建物面積     │  權    利  │
│  │      │                  │樣主要│   （平方公尺）   │            │
│  │建  號├─────────┤建築材├────┬────┤            │
│  │      │  建  物  門  牌  │料及房│樓層面積│附屬建物│            │
│號│      │                  │屋層數│合    計│用    途│  範    圍  │
├─┼───┼─────────┼───┼────┼────┼──────┤
│  │      │新北市板橋振興段  │鋼筋混│總面積：│陽台：  │  公同共有  │
│  │      │160地號土地       │凝土造│71.28   │4.56    │  1 分之1   │
│１│ 107  │------------------│，5 層│        │        │            │
│  │      │新北市板橋區金門街│      │        │        │            │
│  │      │369巷67弄2號2樓   │      │        │        │            │
└─┴───┴─────────┴───┴────┴────┴──────┘
附表二：各繼承人應分配比例
┌───┬────┐
│姓  名│ 比  例 │
├───┼────┤
│ 楊凱 │ 3分之1 │
├───┼────┤
│ 楊癸 │ 3分之1 │
├───┼────┤
│楊卉蓁│ 3分之1 │
└───┴────┘